Inventaris van het archief van mr. J.C. Voorduin [levensjaren 1799-1878], 1814-1848
Nationaal Archief, Den Haag
Collectie 065 J.C. Voorduin
Voorduin
1814-1848
C22332
2.00 meter; 151 inventarisnummers.
Normale geschreven, getypte en gedrukte documenten, geen bijzondere handschriften.
Nationaal Archief, Den Haag
Voorduin, J.C.
Het archief van J.C. Voorduin (1799-1878) bevat ontwerpen, aantekeningen, overzichten en correspondentie aangaande zijn werk aan het opstellen van een hoeveelheid delen m.b.t. de geschiedenis en beginselen der Nederlandse Wetboeken evenals de Grondwet van het Koninkrijk der Nederlanden. Tevens bevat het archief stukken rakende zijn comparatiefstudie tussen de grondwet van het Koninkrijk der Nederlanden uit 1848 en die van 1815 en 1840 (opgesteld in 1848). Het archief is een interessante toegang tot het bestuderen van de rechtshistorische ontwikkelingen in Nederland tijdens de eerste helft van de 19de eeuw.
Archiefvorming
Geschiedenis van de archiefvormer
Justinus Cornelis Voorduin werd geboren te Gorinchem op 17 October 1799. Hij was de zoon van Willem Leonard Voorduin, die in 1784, als proponent, predikant te Doorn werd, aldaar bleef tot 1785, en vervolgens stond te's-Gravendeel (1785-1789), Gorinchem (1789-1803), Groningen (1803-1805) en Utrecht (1805-1829, in welk jaar hij emeritus werd).
Na volbrachte studie op de Hieronymusschool (het Gymnasium) te Utrecht werd hij op 14 Juni 1818 ingeschreven als student in de letteren aan de Utrechtsche akademie. De studie in de letteren verwisselde hij later voor die in de rechten, althans op 4 Juni 1824 werd hij tot doctor in de beide rechten bevorderd na verdediging van een proefschrift getiteld: Specimen jurisprudentiae comparatae in loco juris Belgici novissimi qui est: de constituendo tutore."
Als student werd hij herhaaldelijk bekroond voor de beantwoording van prijsvragen; en wel op 4 October 1821 door de faculteit van letteren en wijsbegeerte bij de hoogeschool te Gent voor de beantwoording der prijsvraag: "Quandoquidem Cicero Tusc. Quaest. I 5 dicit: "Meum semper judicium fuit, omnia nostros aut invenisse per se sapientius quam Graecos; aut accepta ab illis fecisse meliora quae quidem digna statuissent in quibus elaborarent"; quaeritur: 1. Quasnam potissimum artes ac doctrinas Romani dignas judicaverint in quibus elaborarent; 2. Quinam illarum praecipui cultores fuerint; 3. Quatenus hi ipsi in singulis illis artibus et doctrinis aut Graecis anteponendi, aut aequiparandi aut postponendi sint"; vervolgens op 7 October 1822 door dezelfde faculteit voor de beantwoording der prijsvraag: "Laudatio "Simonis Stevini Brugensis"; eindelijk in Maart 1823 door de faculteit van rechtsgeleerdheid bij de hoogeschool te Utrecht voor de beantwoording der prijsvraag: "De divisione officiorum in perfecta et ea quae imperfecta vulgo dicuntur, ita disseratur; ut, constituta officii notione, declaretur, quae perfecta dicantur officia, quae vero imperfecta; porro doceatur, a quo maxime tempore et quo consilio haec officiorum divisio in jurisprudentia naturali fuerit proposita; quibus notis perfecta officia ab imperfectis distinguere laboraverint viri eruditi, ac denique, quae sit huius divisionis veritas quae utilitas".
Na zijn promotie in 1824 deed hij vrij spoedig zijn intrede in de rechterlyke macht. Bij Koninklijk besluit van 16 Mei 1827 n°. 110 werd hij benoemd tot plaatsvervanger van den vrederechter in het kanton Utrecht I, bij dat van 18 Augustus 1831 n°. 73 volgde zijn benoeming tot vrederechter in de beide kantons Utrecht. Bij de oprichting van de nieuwe Provinciale gerechtshoven werd hij bij Koninklijk besluit van 16 september 1838 nr. 99 benoemd tot raadsheer in het Provinciaal gerechtshof van Utrecht. Na gedurende 28 jaar een ambt bij de rechterlijke macht in Utrecht te hebben bekleed volgde bij Koninklijk besluit van 7 December 1855 nr. 47 zijn benoeming tot raadsheer in den Hoogen Raad; zijn beëediging geschiedde op 22 December 1855, zijn installatie op 5 Januari 1856.
Hij overleed te 's Gravenhage op 16 Juli 1878.
Tijdens zijn verblijf in Utrecht werd hij lid van het Provinciaal Utrechtsch Genootschap van Kunsten en Wetenschappen, en bleef dit tot zijn vertrek naar 's-Gravenhage. In dien tijd en vermoedelijk ook daarna, leverde zijn vruchtbare pen veel wetenswaardigs. Het is hier niet de plaats alles wat van zijn hand uitkwam, uitvoerig op te noemen; alleen moge er de aandacht op gevestigd worden, dat niet weinig daarvan zich op het gebied van rechtsgeschiedenis en rechtsbronnen bewoog.
De heer G. A. Evers, hoofdambtenaar aan de Universiteitsbibliotheek te Utrecht, was zoo vriendelijk voor mij een onderzoek in te stellen, naar hetgeen Voorduin vooral als lid van het Provinciaal Genootschap in het licht heeft gegeven. Daarbij teekende hij terloops aan, wat hij van zijn hand in enkele tijdschriften aantrof, maar dit laatste kan natuurlijk niet op volledigheid aanspraak maken. Van zuiver rechtsgeleerden aard treft men o. a. bijdragen aan in de Aanteekeningen van het verhandelde in de sectie-vergaderingen van het Provinciaal Utrechtsch Genootschap van Kunsten en Wetenschappen, 1855-1856 blz. 23-26 en 33-41, voorts in de Bijdragen tot regtsgeleerdheid en wetgeving X (1836) blz. 543-561. Van rechtsgeschiedkundigen aard in de bovengenoemde Aanteekeningen 1846 blz. 98-111; 1847 blz. 91-107 en 109-123; 18853-1854 blz. 13-25; 1855-1856 blz. 4-22 en 27-31; in de Nederlandsche jaarboeken voor regtsgeleerdheid en wetgeving VIII (1846) blz. 32, in de Handelingen van het Tweede Nederlandsche Letterkundige Kongres 1850 blz. 239-248. Enkele dezer vervaardigde hij met medewerking van anderen.
Vooral bekend is hij als schrijver van drie werken van grooter omvang:
Geschiedenis en beginselen der Nederlandsche Wetboeken volgens de beraadslagingen deswege gehouden bij de Tweede Kamer der Staten-Generaal; in 11 deelen (Utrecht, 1837-1841).
Geschiedenis en bepalingen der Grondwet van het Koninkrijk der Nederlanden volgens de beraadslagingen deswege gehouden bij de beide Kamers der Staten-Generaal uit de oorspronkelijke stukken opgemaakt en aan den Koning opgedragen (Utrecht, 1848).
Grondwet van het Koninkrijk der Nederlanden, zooals die zal luiden, als de aanhangige ontwerpen ter herziening van de Grondwet als wet zullen zijn vastgesteld, uit de staatsstukken betrekkelijk de beraadslagingen in de beide Kamers der Staten-Generaal opgemaakt en vergeleken met de Grondwet zoo van 1815 als 1840 (Utrecht, 1848).
De naam Voorduin zal vooral blijven voortleven als die van den schrijver van het eerste dezer werken. Het is hier wederom niet de plaats om een beschouwing over dit werk te leveren, al mag misschien de opmerking niet achterwege blijven. dat de door Voorduin verzamelde bouwstoffen in den tegenwoordigen tijd wellicht op andere wijze zouden verwerkt zijn.
Zie overigens: Bijdragen tot regtsgeleerdheid en wetgeving IV (1829) blz. 483, 484, X (1836) blz. 764-768, XII (1838) blz. 260-265.
Dit heeft vooral betrekking op het Iste deel van de Geschiedenis en beginselen der Nederlandsche wetboeken.
Die bouwstoffen bestonden hoofdzakelijk uit de zoogenaamde officieele staatsstukken, d.w.z. de gedrukte exemplaren van de met de Tweede Kamer gewisselde stukken, die welke tegenwoordig bekend zijn als de Bijlagen tot de Handelingen van de Staten-Generaal. Intusschen moet niet uit het oog worden verloren, dat oudtijds geen officieele uitgave van de Handelingen, zooals we die thans kennen, bestond. Eerst bij den aanvang van de zitting 1846-1847 verscheen als Bijblad tot de Nederlandsche Staatscourant een verslag van de handelingen van het voorgevallene in de vergaderingen van de Tweede Kamer. Daarvóór werden slechts notulen gehouden, die het gesprokene in 't kort samenvatten, niet gedrukt werden en dus niet onder de oogen van het publiek kwamen. Niet vóór 1862 is men begonnen onder toezicht van de Commissie voor de huishoudelijke aangelegenheden van de Tweede Kamer der Staten-Generaal een uitgave te bewerken, die in vorm zooveel mogelijk den tegenwoordigen Handelingen en Bijlagen nabij komt
De Handelingen enz. over 1815-1816-1827-1828 werden bewerkt en uitgegeven door J. J. F. Noordziek (1862-1885), die over 1814-1815, 1828-1829, 1829-1830, 1830, 18301831 bewerkt door J. J. F. Noordziek en na diens dood uitgegeven door W. van Erkelens en J. A. Jungmann (1887-1889); die over 1831-1832-1838-1839 door W. van Erkelens en J. A. Jungmann (1891-1899); die over 1839/40 en 1840 door J. A. Jungmann (1902 en 1903); die over 1840-1841-1845-1846 door A. L. H. Ising (?-1892).
. De inhoud der gehouden redevoeringen werd zoo goed mogelijk meegedeeld naar de verslagen, die eertijds in de nieuwsbladen verschenen. Toen Voorduin zijn werk schreef, vond hij niets, dat daarop geleek. Wel waren grootendeels de tusschen den Koning (het was vóór de invoering van de ministerieele verantwoordelijkheid) en de Kamer gewisselde stukken gedrukt en onder de leden verspreid, ook waren enkele belangrijke redevoeringen, nl. die van de leden van de Commissie van redactie van het Burgerlijk Wetboek, gedrukt, maar de taak, dien Voorduin zich in de eerste plaats moest opleggen, was die van een verzamelaar van al wat voor hem belangrijk kon zijn. Aan dat, wat destijds niet gedrukt was, wist hij na briefwisseling met de personen, die een meer of minder belangrijk aandeel in de totstandkoming van de wetboeken hadden gehad, grootendeels te komen. Ook wist hij zich van de gedrukte stukken minstens twee exemplaren te verschaffen. Om zich overbodig schrijfwerk te besparen, knipte hij uit den gedrukten tekst de gedeelten, die hij in zijn werk wilde inlasschen, en daarvoor had hij dus minstens twee exemplaren noodig. Deels door bemiddeling van den griffier van de Tweede Kamer, deels door hulp van leden dezer Kamer (o.a. mr.R. Metelerkamp en mr. J. Gockinga
Er moet een vrij groote verzameling Gockinga hebben bestaan, zooals blijkt uit een brief door mr. J. Gockinga aan Voorduin gericht (zie bij n°. 1 van den inventaris hierna). Men vergelijke ook den inventaris van de verzameling Elout, zie Verslagen omtrent 's Rijks oude archieven, XL, (1917) deel I blz. 437.
) wist hij zich die gedrukte stukken te verschaffen.
De verzameling, waarvan de beschrijving hierna volgt, bestaat voor een groot deel uit een zeer omvangrijke hoeveelheid gedrukte stukken, maar deze vormen feitelijk het overschot van hetgeen door Voorduin is gebruikt. Dit bestaat weder ten deele uit stukken, waarvan min of meer groote stukken zijn weggeknipt. Zij zijn dus als 't ware het negatief van Voorduin's werk. Voor zoover nu daarbij een ander exemplaar aanwezig is, valt het positief dus gemakkelijk te herstellen. - Een minder groot deel, en dit betreft hoofdzakelijk doch niet uitsluitend, dat wat verband houdt met het eerste deel van de Geschiedenis en beginselen der Nederlandsche Wetboeken, bestaat uit handschriften. Deze vormen echter geen samenhangend geheel. Voorduin heeft met voor-ontwerpen gewerkt, die hij gaandeweg aanvulde, uitbreidde, omwerkte, soms ook verkortte. Wat hij voor een later ontwerp kon gebruiken, nam hij uit de vroegere weg en daardoor is hetgeen nu aan handschriften overbleef, onvolledig: de eigenlijke kopy van het persklare werk is er niet bij. Deze zal vermoedelijk hebben bestaan uit een verzameling schrifturen, afgewisseld met uitknipsels, op verschillende tijdstippen vervaardigd, en later tot een passend geheel verwerkt. De waarde der verzameling bestaat nu hierin, dat het werk op eigenaardige wijze er door wordt toegelicht, maar bovendien, dat er gedeelten zijn, die later niet gedrukt zijn, hetzij, omdat de schrijver dit niet wenschelijk achtte, hetzij, omdat er geen gelegenheid voor was. Toen hij in 1841 zijn werk deed verschijnen, was de behandeling van het ontwerp-strafwetboek nog niet afgeloopen. Deel XI, dat over het Wetboek van Strafrecht handelt, verscheen in 1840, en houdt behalve de Inleiding slechts de beschouwingen over artt. 1-81 in. In het daarop volgend tiental jaren zijn nog verschillende ontwerpen betreffende dat wetboek ingekomen en gedeeltelijk behandeld. Voorduin heeft ook van deze latere ontwerpen een verzameling aangelegd, waarschijnlijk om die als een vervolg op zijn boek te bewerken en uit te geven. Zooals bekend is, werd het strafwetboek eerst in de zitting 1880/1 der Staten-Generaal aangenomen en verscheen het in het Staatsblad n°. 35 van 1881. Dit schijnt de reden te zijn geweest, waarom Voorduin zijn werkzaamheden ten opzichte van dit deel der Wetboeken niet heeft voortgezet. Bij de schrifturen wordt echter reeds gevonden een vervolg op de geschiedenis van de tot standkoming van het strafwetboek van 1840 af; echter niet bijzonder ver voortgezet.
Valt er over de waarde van de verzameling verschillend te oordeelen, zij zal intusschen in het Algemeen Rijksarchief de haar toekomende plaats kunnen innemen bij de verzamelingen Elout
Verzameling Elout, zie Verslagen omtrent 's Rijks oude archieven XL, (1917) deel I blz. 437.
en Kemper
Verzameling Kemper, zie idem XV (1892) blz. 9 en 44 en bijzonder 47 en volg.
, die, ofschoon op andere wijze ontstaan, eveneens belangrijke bronnen bevatten omtrent de totstandkoming van de Nederlandsche Wetboeken.
Geschiedenis van het archiefbeheer
De verzameling werd aangetroffen in de archiefbewaarplaats van den Hoogen Raad, toen aldaar een onderzoek werd ingesteld naar de archieven van het Keizerlijk Gerechtshof (1811-1813) en van het Hooggerechtshof der Nederlanden (1813-1838), die inmiddels naar het Algemeen Rijksarchief zijn overgebracht. Zij maakt geen deel uit van deze archieven, evenmin als de verzameling Van Maanen, die terzelfder tijd werd gevonden
Verzameling Van Maanen, zie hierna bijlage VI.
. De ordening en beschrijving was nogal lastig. In welken toestand zij bij de archieven van den Hoogen Raad is terechtgekomen, wanneer, waarom of op welke wijze dit is geschied, valt niet meer vast te stellen. Het bestaan der verzameling als zoodanig was thans onbekend. Niet onwaarschijnlijk is, dat Voorduin, bij zich aan huis om plaatsruimte verlegen, verzocht heeft haar in de kelders van het gebouw van den Hoogen Raad bij de daar staande archieven te mogen plaatsen; dit zou dan vóór 1878 moeten geschied zijn. Vermoedelijk daarna heeft men getracht de verzameling zoowat te ordenen, maar die ordening had meer plaats naar het uiterlijk, dan naar het innerlijk. Missschien heeft ze zich uitsluitend bepaald tot het inpakken en aanbrengen van opschriften. Die opschriften waren echter zeer misleidend, en beantwoordden volstrekt niet aan den inhoud van de pakken. Alles is echter gedaan met volstrekte miskenning van den aard van de verzameling als zoodanig..
De verwerving van het archief
De rechtstitel is (nog) onbekend
Inhoud en structuur van het archief
2.21
Ordening van het archief
De ordening is geschied in zes afdeelingen; de afdeelingen A en B bevatten onderscheidenlijk de stukken welke betrekking hebben op Voorduin's werken: Geschiedenis en beginselen der Nederlandsche wetboeken en Geschiedenis en bepalingen der Grondwet van het Koninkrijk der Nederlanden; de afdeeling C bevat stukken, die betrekking hebben op in het eerste werk, behandelde wetboeken, maar verschenen zijn, nadat dit het licht had gezien, o.a. het grootste deel van die betreffende het Wetboek van Strafrecht; de afdeeling D bevat stukken, die betrekking hebben op wetboeken en wetten, die nog niet in dat werk waren behandeld; de afdeeling E stukken, welke Voorduin vermoedelijk bijeengebracht heeft om daarover bijdragen in wetenschappelijke werken te leveren en eindelijk de afdeeling F al, wat er overschoot.
Aanwijzingen voor de gebruiker
Openbaarheidsbeperkingen
Volledig openbaar.
Materiële beperkingen
Aanvraaginstructie
Openbare archiefstukken kunnen online worden aangevraagd en gereserveerd. U kunt dit ook via de terminals in de studiezaal van het Nationaal Archief doen. Om te kunnen reserveren dient u de volgende stappen te volgen:
U maakt een profiel aan op www.gahetna.nl, en logt vervolgens in
Via de archiefinventaris (alleen de beschrijvingen met rode nummers) selecteert u het gewenste archiefstuk door op de knop 'Reserveren' te klikken
In het volgende scherm geeft u aan op welke dag u het archiefstuk wilt inzien
Indien u zich bevindt in de studiezaal en een tafelnummer heeft ontvangen kunt u dit nummer vermelden. Als u geen tafelnummer heeft kunt u tafelnummer 777 laten staan
Vervolgens bevestigt u uw reservering door deze te versturen.
Verwant materiaal
Beschikbaarheid van kopieën
Beschrijving van de series en archiefbestanddelen
- Geschriften betreffende het werk van mr. J. C. Voorduin: Geschiedenis en Beginselen der Nederlandsche Wetboeken., A.
  - Geschriften betreffende voorbereidende werkzaamheden voor samenstelling en uitgave., I.
    - Briefwisseling van mr. J. C. Voorduin over de samenstelling van het werk, met, mr. C.F. van Maanen, Minister van Justitie; mr. A. van Gennep, Lid van de Eerste Kamer,; mr. J. Gockinga, Lid van de Tweede Kamer,; mr. W.J. Junius van Hemert, Advokaat-generaal bij het Hooggerechtshof te 's-Gravenhage,; J.L.W. baron de Geer, Griffier bij de Tweede Kamer,; mr. C. Asser, Referendaris bij het Departement van Justitie,; mr. G.C.H. Hageman, Raadsheer in het Hooggerechtshof te 's-Gravenhage en; mr. C.D. Beels, Advokaat te Rotterdam.; 1829-1830; 1; 1 omslag
    - Briefwisseling van mr. J. C. Voorduin over de bewerking en de uitgave van het werk, met, mr. J. Gockinga, Lid van de Tweede Kamer; ...Van Aken, Vermoedelijk ambtenaar ter Provinciale griffie van Utrecht,; ...........? en,; mr. G. A. G. van Maanen, Advokaat-Generaal bij het Hooggerechtshof te 's-Gravenhage, en sedert 1836 secretaris bij de commissie van redactie voor de wetboeken.; 1836 en z. d; 2; 1 omslag
    - Aanteekeningen betreffende de verzameling van gegevens., 3; 1 omslag
    - Afschriften van brieven aan commissiën en van Koninklijke besluiten betreffende de ontwerpen van de wetboeken, 1814-1819; 4; 1 omslag
    - Aanteekeningen over verschillende onderwerpen., 5; 1 omslag
    - Schets eener geschiedenis van de Nederlandsche wetgeving, in verschillende bewerkingen., 6; 1 omslag
    - Ontwerp-contract met den drukker, in verschillende bewerkingen., 7; 1 omslag
    - Briefwisseling met den drukker., 8; 1 omslag
    - Ontwerp-bericht van uitgave (prospectus), in drie meer of minder volledige bewerkingen., 9; 1 omslag
  - Geschriften betreffende de samenstelling., II.
    - Deel I Stuk I en II. Algemeene inleiding; wet omtrent de afschaffing der nog in werking zijnde wetboeken enz.; transitoire wet; wet houdende algemeene bepalingen der wetgeving in het Koninkrijk., a.
      - Deel I stuk I. Voorwerk en inhoudsopgave., 1.
        - Ontwerp-opdracht aan den Koning in verschillende bewerkingen., 10; 1 omslag
          Verg. D. I, S. I, blzz. V-X.
        - Ontwerp-voorrede., 11; 1 omslag
          Verg. D. I, S. I, blz. XII-XXII.
        - Ontwerp-inleiding in vier bewerkingen., 12; 1 omslag
          Verg, D. I, S. I, blz. 1-8.
        - Ontwerp-inhoudsopgave in twee bewerkingen., 13; 1 omslag
          Verg. D. I, S. I, blz. 601-624.
        - Overzicht van den inhoud van de §§ 4, 6, 7 en 8 van Deel I stuk I, hoofdstuk I., 14; 1 omslag
        - Overzicht van den inhoud van de §§ 2, 3, 5, 6, 7 en 8 van Deel I stuk I, hoofdstuk II., 15; 1 omslag
      - Deel I Stuk I. Hoofdstuk I., 2.
        - Ontwerp voor § 1., 16; 1 omslag
          Verg. D. I, S. I, blz. 9-71.
        - Ontwerp voor § 2., 17; 1 omslag
          Verg. D. I, S. I, blz. 72-132.
        - Ontwerp voor § 3., 18; 1 omslag
          Verg. D. I, S. I, blz. 132-173.
        - Ontwerp voor § 4., 19; 1 omslag
          Verg. D. I, S. I, blz. 173-230.
        - Ontwerp voor § 5., 20; 1 omslag
          Verg. D. I, S. I, blz. 231-277.
        - Ontwerp voor § 6., 21; 1 omslag
          Verg. D. I, S. I, blz. 277- 314.
        - Ontwerp voor § 7., 22; 1 omslag
          Verg. D. I, S. I, blz. 315-356.
      - Deel I Stuk I. Hoofdstuk II., 3.
        - Algemeen overzicht., 23; 1 omslag
        - Algemeen voor-ontwerp enz., 24; 1 omslag
        - Ontwerp voor de inleiding., 25; 1 omslag
        - Ontwerp voor § 1., 26; 1 omslag
          Verg. D. I, S. I, blz. 427-465.
        - Ontwerp voor § 2., 27; 1 omslag
          Verg. D. I, S. I, blz. 466-500.
        - Ontwerp voor § 4., 28; 1 omslag
          Verg. D. I, S. I, blz. 513-537.
        - Ontwerp voor § 5., 29; 1 omslag
          Verg. D. I, S. I, blz. 537-545.
        - Ontwerp voor § 6., 30; 1 omslag
          Verg. D. I, S. I, blz. 546-564.
        - Ontwerp voor §§ 7 en 8 (later gesplitst)., 31; 1 omslag
          Verg. D. I, S. I, blz. 564-578.
        - Ontwerp voor § 7., 32; 1 omslag
          Verg. D. I, S. I, blz. 564-570.
        - Ontwerp voor § 8., 33; 1 omslag
          Verg. D. I, S. I, blz. 570-578.
      - Deel I Stuk I. Hoofdstuk III., 4.
        - Ontwerp., 34; 1 omslag
          Verg. D. I, S. I, blz. 579-598.
      - Deel I Stuk II., 5.
        - Ontwerp-titel en geschriften betreffende de inleiding Overzigt van de geschiedenis der Nederlandsche wetgeving, "12 Januarij 1837-1 October 1838"; 35; 1 omslag
          Verg. D. I, S. II, blz. I-XXX.
        - Geschriften betreffende de Wet houdende algemeene bepalingen der wetgeving van het Koningrijk., 36; 1 omslag
          Verg. D. I, S. II, blz. 294-395.
        - Verbeteringen voor het afgedrukte stuk I van deel I., 37; 1 omslag
          Verg. D. I, S. II, laatste bladzijde.
      - Varia., 6.
        - Niet nader terecht te brengen geschriften., 38; 1 omslag
    - Deel II-V. Burgerlijk Wetboek., b.
      - Stukken betreffende de wijze van behandeling in de Tweede Kamer., 1.
        - Aanteekeningen betreffende de behandeling van het ontwerp Burgerlijk Wetboek van 1820., 39; 1 omslag
        - Beschouwingen over de wijze van beraadslaging over het ontwerp van het Burgerlijk Wetboek, met afschrift van een rede van mr. R. Metelerkamp (Lid van de Tweede Kamer) op 7 December 1820 gehouden naar aanleiding van het voorstel van den voorzitter der Tweede Kamer van 23 November 1820 en met aanteekening van de namen der verdere sprekers daarover, benevens de uitslag der stemming., 40; 1 omslag
          Het afschrift der rede van mr. R. Metelerkamp is klaarblijkelijk van dezen afkomstig.
        - Stukken betreffende het voorstel van mr. J. P. van Wickevoort Crommelin c. s. tot benoeming eener commissie van onderzoek van het ontwerp van het Burgerlijk Wetboek, ingediend de zitting van de Staten-Generaal van, 1819-1820; 41; 1 omslag
          Gedrukt. - Zie V. d. H. 1819-1820, bijlage XII. - Deze stukken met opschrift "M." afkomstig van mr. R. Metelerkamp.
        - Missive van den Staatsraad, belast met de directie der Staats-secretarie, betreffende de verdere behandeling van het ontwerp van het Burgerlijk Wetboek, en houdende mededeeling van de nadere samenstelling der commissie, aan welke de redactie van het Burgerlijk Wetboek is opgedragen; 30 April 1821, ingekomen in de vergadering van de Tweede Kamer op, 3 Mei 1821; 42
          Gedrukt. - Zie V. d. H. 1820-1821, bijlage VII, nr. 14. - Met opschrift "M.", afkomstig van mr. R. Metelerkamp.
        - Stukken betreffende het voorstel van G. K. graaf van Hogendorp tot bespoediging der behandeling van het Burgerlijk Wetboek, ingediend in de zitting, 1821-1822; 43; 1 omslag
          Gedrukt. - Zie V. d. H. 1821-1822, bijlage XII. - Met opschrift "M.", afkomstig van mr. R. Metelerkamp. 1)
        - Redevoeringen van P. T. Nicolaï bij gelegenheid van de besprekingen der vraagpunten van stellige wetgeving op 6 Juli 1822 over de titels VII, XI en X en op 9 Juli over de titels VIII en IX van boek I van het ontwerp Burgerlijk Wetboek., 44; 2 stukken
          Bedrukt. - Zie V. d. H. 1821-1822, blz. 330 en 342.
      - Geschriften betreffende verschillende gedeelten van het Burgerlijk Wetboek., 2.